【裁判字號】    97,醫,13
【裁判日期】    991126
【裁判案由】    債務不履行損害賠償
【裁判全文】
臺灣士林地方法院民事判決    97年度醫字第13號
原      告  張萬
            張銘芳
            張金財
            張貴雲
共      同
訴訟代理人  李聖隆律師
被      告  國防大學國防醫學院三軍總醫院
法定代理人  于大雄
訴訟代理人  蘇嘉瑞律師
            馬傲秋律師
            蔡欽源律師
上列當事人間債務不履行損害賠償事件，本院於民國99年11月18
日辯論終結，判決如下：
   主   文
原告之訴及假執行之聲請駁回。
訴訟費用由原告負擔。
   事實及理由
壹、原告起訴主張
一原告為死者黃玉霞進行三次手術均未盡告知義務，應負賠償責
  任。
  (一)原告張萬之配偶、原告張銘芳、張金財、張貴雲之母黃玉霞
    因脊椎不舒服曾到三軍總醫院求治，分別於民國95年3 月13
    日至95年3 月29日、95年4 月16日至95年4 月25日及96年9
    月9 日至96年10月8 日在該院住院治療。病人黃玉霞於96年
    10月8 日下午3 時55分因吸入性肺炎、敗血性休克死亡。
  (二)95年3 月14日病人黃玉霞住院進行手術治療，被告醫院履行
    輔助人醫師並未向病人及其配偶或親屬（子、女）說明第一
    、二腰椎有壓迫性骨折、水腦症與病人目前下肢衰弱無力、
    走路不穩之間的相互關係，即醫學上因果機轉的病情、病症
    的輕重程度如何、依病人年齡、檢查及檢驗資料及體能（況
    ）判斷，治療後痊癒的可能性有多少。病人或其配偶、子女
    因對於黃玉霞的病情欠缺上述醫療上重要資訊，即無從正確
    啟動「醫療自主權」及「身體完整性權利」來合理衡量及正
    確決定是否有必要甘冒風險犧性身體完整性接受後續住院手
    術治療的建議，或自主決定轉往其他醫院尋求第二意見，或
    先接受門診治療追蹤一段時間視病情發展再作定奪。由於被
    告醫院履行輔助人醫師祇是積極建議實施開刀手術，以致於
    病人及其配偶、子女貿然「同意」住院開刀手術，一旦接受
    第一次手術另須進行第二次開刀，再衍生第三次手術而生急
    性呼吸窘迫、吸入性肺炎導致敗血性休克死亡。如曾告知，
    在兩害相權取其輕原則下，病人寧可忍受背痛的生活上不便
    來換取苟活的寶貴生命。故被告醫院履行輔助人醫師未履行
    病情告知說明義務與黃玉霞死亡結果間有因果關係。
  (三)95年4 月16日至95年4 月25日黃玉霞至被告醫院主訴「兩週
    來背痛及腳弱無力病癥加劇」且「病人在二週前跌倒受傷背
    痛，因背痛晚上睡眠受干擾。腹部亦感不適。身體一翻身，
    背痛加劇」，因此，病人來被告醫院門診。經檢查發現第一
    及第二腰椎有側彎及壓迫性骨折。被告醫院履行輔助人醫師
    未向病人或其配偶、親屬（子女）說明95年3 月13日至95年
    3 月29日住院針對第一及第二腰椎的壓迫性骨折及水腦症開
    刀治療後為何原來走路不穩及下肢衰弱無力的病情更為加劇
    ，以及第一、二腰椎壓迫性骨折及水腦症在第一次開刀後病
    情仍然存在的理由何在。病人非在95年3 月29日出院後即本
    次住院二週前跌倒的事實。病歷第354 頁95年4 月16日護理
    記錄指出所謂跌倒是指二、三個月前即第一次入院開刀手術
    前發生。病歷記載不實之目的在推卸開刀後病情加劇的責任
    。既然第一、二腰椎壓迫性骨折及水腦症病情不但未改善且
    加劇，應該說明為何要有第一次開刀。此次病人病症的嚴重
    程度如何、本次病人年紀又增，依檢查及檢驗數據資料及當
    下體況（能）判斷，如再開刀治療病人痊癒的可能性有多少
    ，原告否認被告醫院履行輔助人醫師曾就上述內容有所告知
    說明。
  (四)96年9 月9 日病人黃玉霞於96年9月9 日到被告醫院主訴「
    半年來雙下肢漸感無力衰弱」請求治療。被告醫院履行輔助
    人醫師未向病人或其配偶、親屬（子、女）說明病人的病情
    在歷經95年3 月13日至95年3 月29日、95年4 月16日至95年
    4 月25日的住院，針對第一、二腰椎壓迫性骨折及水腦症手
    術治療後，原來走路不穩及下肢衰弱無力的病情，一直存在
    且無法改善尚且加劇的理由何在、是否因脊椎手術造成馬尾
    症候群、目前病症的嚴重程度是否已經不能治癒、如再開刀
    ，依病人年齡、病況、體能（況）還有痊癒可能等問題為說
    明告知，致於病人不知在黃金時間儘速轉院求治，最後在被
    告醫院醫師隱瞞病情下已有治療上延誤，拖延一年半後再作
    手術後死亡。被告醫院醫師未善盡病情告知說明義務與黃玉
    霞死亡結果間有因果關係。
  (五)黃玉霞入院後即有高血壓及高血糖，95年3 月14日住院時是
    78歲高齡老婦（17年3 月17日生），心臟功能當然衰退。面
    對黃玉霞因第一、二腰椎壓迫性骨折及水腦症病況擱置解決
    腰椎凸出壓迫脊髓神經的上游問題卻選擇手術處理下游的水
    腦症的理由及水腦症手術成功率、可能的併發症及危險如何
    、往後是否必須接受多次全身麻醉及手術來處理腰椎壓迫性
    骨折有無危險以及最後是否可能併發馬尾症候群、以及因糖
    尿病、高血壓、急性呼吸窘迫、心臟病造成吸入性肺炎終於
    敗血性休克死亡的危險、有無其他可行的替代性方法、被告
    醫院有無處理病人黃玉霞病症的能力等資訊並未向病人或其
    配偶、親屬（子、女）有所說明。病歷上未記載本次腦室腹
    膜引流術曾向病人、其配偶或子、女說明手術原因、成功率
    、併發症及危險的證據。簽名立同意書人原告張萬未押簽字
    時間，因此不能證明原告張萬是在手術醫師張成富、蔡建明
    及孫瑞明及麻醉醫師郭奇坤分別告知說明後經暸解啟動醫療
    自主權表示同意後所簽署。從而，不得以原告已經在印有說
    明事項之同意書上貿然簽名，即認為被告醫院上開履行輔助
    人已盡說明義務。
  (六)被告醫院履行輔助人未依醫療法第62條第1 項、醫療法施行
    細則第42條第5 款及同細則第45條第1 、2 款規定，由「台
    灣醫院協會」所編製「醫院作業安全參考指引」中有關「手
    術安全作業指引」之規定之履行手術內容、風險及併發症、
    告知說明之確認作業，進行確認。因此，被告醫院雖抗辯已
    履行手術原因、範圍、成功率、可能之併發症及危險之說明
    告知，惟其所為不符合上揭「手術安全作業指引」之作業常
    規。病人及其配偶或子女對於黃玉霞手術原因、成功率、可
    能併發症及危險的資訊不完整，貿然同意手術，其同意具有
    瑕疵而罹於無效。被告醫院履行輔助人醫師根據無效的同意
    而實施手術後產生病人死亡結果。換言之，如有充分告知說
    明治療方針及處置等相關資訊，病人或其配偶、子、女即有
    可能不接受手術，或轉院到其他醫院尋求第二意見，或暫緩
    手術，均不至於因被告醫院之手術造成敗血性休克死亡。故
    未告知說明手術原因、成功率、可能併發症及危險與黃玉霞
    死亡結果間有因果關係。
  (七)綜上，被告於病患黃玉霞上述三次住院治療的每一次病人病
    情、治療方針、處置、用藥、預後情形及可能之不良反應，
    以及三次手術的原因、成功率、可能發生之併發症及危險，
    有無其他可代替的醫療行為等法定說明事項皆未向病人或其
    配偶親屬告知。被告對於病人黃玉霞於第一次住院手術後，
    何以另有第二次及第三次的住院手術的理由並未分別告知說
    明。病人黃玉霞於第三次住院手術後會造成吸入性肺炎及敗
    血症休克死亡結果的風險，以及對於上述死亡原因，被告醫
    院能預見，如何防免，防免可能性等，皆未於手術前告知病
    人或其配偶、親屬。假設被告對於病人黃玉霞上述死亡原因
    不能預見亦無從防免者，被告更未向病人其配偶或親屬告知
    說明。被告雖取得上述三次手術同意書，但是未當場將其副
    本（或影本）交付病人或其配偶或親屬用以代替口頭告知說
    明。甚至，原告張萬於97年8 月26日向被告依「醫療法」第
    71 條 規定付費申請黃玉霞全部病歷影本時，被告復未交付
    上開三次手術同意書影本。足證，被告之告知說明義務於醫
    療手術之前或之後，均未履行告知說明及顛末報告義務。被
    告三軍總醫院自有違反從給付義務而生主給付義務不履行的
    可歸責事由，具有民法第224 條規定之「歸責事由」，應負
    過失責任。
二病人黃玉霞在住院期間因吸入性肺炎而發生感染，被告亦應妥
  為照顧，命專科醫師為黃玉霞治療。被告之履行輔助人不但在
  96年9 月27、28日外出休假，無人照顧黃玉霞，致無法即時發
  現黃玉霞身體不適之情形，且渠等均為外科專科並非感染專科
  ，被告醫院及輔助人醫師不為黃玉霞請感染專科之醫師照顧，
  卻由外科專科之輔助人醫師照顧，錯用病人無法接受之藥物，
  終致病人死亡，故對於病人之死亡，被告亦應負醫療疏失之損
  害賠償之責。
三請求賠償之項目及數額
  (一)原告張萬有老年喪伴（妻）之痛，原告張銘芳、張金財及張
    貴雲三人有失恃之苦。茲斟酌被告三軍總醫院是公立醫院，
    財力雄厚，原告精神痛苦極深，因此，依據民法第192 條規
    定每人請求精神慰撫金各新台幣（下同）50萬元，總共200
    萬元。
  (二)本件原告張萬為死者即配偶黃玉霞支出殯葬費共31萬7,810
    元，殯葬費317,810 元部分，依據民法第192 條第1 項規定
    請求被告賠償。
  (三)原告張萬為死者即病人支出自費醫療費用（自96年9 月9 日
    起至96年10月8 日止）6 萬2,140 元，依據民法第192 條規
    定應由被告負責賠償。
四聲明：被告應給付原告張萬87萬9,950 元、原告張銘芳、張金
  財、張貴雲各50萬元，並自起訴狀繕本送達翌日起至清償日止
  依年息百分之五計算之利息，願供擔保請准宣告假執行。
貳、被告之抗辯
一被告所製作之手術同意書與麻醉同意書，均符合中央主管機關
  即衛生署所定之手術同意書及麻醉同意書標準格式，並無應告
  知而未告知之缺漏事項；且被告之履行輔助人亦確於手術前據
  以向黃玉霞與原告等說明及告知手術名稱、原因、成功率、可
  能發生之併發症及危險、不實施手術之後果、可代替之治療方
  式等事項，被告確已履行告知義務。
二黃玉霞於96年9 月11日接受脊椎減壓及移除內固定器之手術治
  療時，其主治醫師於手術中發現前次腰椎壓迫性骨折處癒合良
  好，因椎腔狹窄情形不嚴重，復考量其年事已高、尚有其他慢
  性疾病，為減少手術時間及降低麻醉風險，故移除滑脫之內固
  定器以改善其背部疼痛症狀，而手術施行之過程順利，且術後
  傷口癒合良好，故該次脊椎手術整體當屬成功。
三黃玉霞係於手術後11日即96年9 月22日之夜間開始出現不明原
  因之間歇性發燒症狀，且亦發現其有進食不佳、易嗆咳之情形
  ，故被告除積極尋找導致其發燒之感染源外，被告之履行輔助
  人鍾子超醫師亦向原告等說明嗆咳之危險性及建議改以鼻胃管
  餵食，以避免吸入性肺炎之發生，然為原告等所拒絕；復於96
  年9 月23日為其抽血檢查，依其臨床之表徵及血液檢測結果，
  給予抗生素等藥物治療，並鼓勵其定時使用蒸氣機化痰、翻身
  及拍背等，以避免肺炎之產生；又為其安排胸部X 光之檢查，
  然並未發現有肺部發炎之徵狀，且其發燒之情形亦有改善；惟
  於96年9 月26日發現其又有發燒現象、且其進食或喝水仍有嗆
  咳情形，故鍾子超醫師再度建議改以鼻胃管餵食，經向原告等
  說明以鼻胃管餵食之必要性並獲得原告等之同意後，即為其置
  入鼻胃管，並將醫囑改為鼻胃管餵食，亦教導外籍看護鼻胃管
  餵食之技巧，且囑咐相關原告等與外籍看護不可自行餵食，以
  免嗆咳而致吸入性肺炎之產生；而發燒情形至96年9 月27日晚
  間即已好轉，9 月28日亦無特別變化，足證被告已盡善良管理
  人之注意義務，防免其嗆咳及吸入性肺炎之發生。
四黃玉霞於96年9 月29日下午出現呼吸費力之症狀，經抽血檢驗
  發現其血氧飽和度偏低及白血球增生，故立即給予氧氣面罩及
  進行心電圖與血氧監測，復將其轉至加護中心進行插管治療，
  於插管中發現喉頭聲帶周圍有痰塊及食物等異物阻塞，造成吸
  入性肺炎之情形，經抽痰及使用呼吸機後，其血氧濃度已恢復
  至100 ％；惟抽血檢驗及胸部X 光顯示肺部有發炎現象，因而
  判斷其為吸入性肺炎併發敗血症，經會診之感染科醫師診治後
  建議持續使用抗生素以控制肺炎，故被告持續給予抗生素之藥
  物治療，並盡善良管理人之注意義務，會診心臟內科、腎臟科
  等各專科醫師，給予積極照護與治療，惟其敗血症情形仍未見
  好轉，直至96年10月8 日因敗血症而死亡。
五綜上，被告基於醫療契約而對黃玉霞進行之診治與施行之手術
  ，均係正確而妥適，符合當時醫療水準，確依債之本旨為給付
  ；而黃玉霞於手術後11日、即96年9 月22日起出現進食困難、
  嗆咳及間歇性發燒之情形，被告亦本於善良管理人之注意義務
  ，即時注意、逐日持續監控其生命跡象，除積極尋找其發燒原
  因以杜絕感染源外，並持續施以抗生素等藥物治療及加強拍痰
  等物理治療，以控制其感染現象，同時亦向原告等說明嗆咳之
  危險性及建議改以鼻胃管餵食，是被告已盡善良管理人之注意
  義務，盡力避免其吸入性肺炎之危險發生；惟原告等未能即時
  同意，以致於96年9 月26日方安置鼻胃管，且於置入鼻胃管後
  ，原告等亦未遵守醫囑，仍有以口餵食之情形，導致吸入性肺
  炎之發生。而被告於96年9 月29日察覺黃玉霞呼吸窘迫之病徵
  後，隨即會診感染科醫師，並將之轉入加護中心積極治療，於
  發現其有吸入性肺炎併發敗血症後並積極會診其他專科醫師共
  同治療，故被告之醫療行為均合於當時醫療水準，且已盡善良
  管理人之注意義務，確係依債之本旨為給付，是黃玉霞之死亡
  結果實不可歸責於被告。
六聲明：原告之訴及假執行之聲請均駁回。如受不利判決願供擔
  保請准宣告假執行。
參、不爭執事實
一黃玉霞17年生，患有糖尿病、高血壓、骨質疏鬆症、巴金森氏
  症病史，因上述疾病至少接受藥物治療3 年以上。於95年3 月
  13日因水腦症，引起步履不穩、尿失禁及失智等症狀，至被告
  醫院住院進行腦室腹腔引流管置放手術，於95年3 月29日出院
  。95年4 月16日因第一及第二腰椎壓迫性骨折，於95年4 月18
  日接受第十一胸椎至第四腰椎骨釘內固定手術及腰椎骨折整復
  手術於95年4 月25日出院。95年7 月19日再度跌倒，左手橈骨
  及尺骨骨折，於95年7月19日住院，95年7 月20日左手骨釘內
  固定手術，於95年7 月23日出院。96年9 月9 日復因行動跌倒
  ，下背痛，藥物治療無效，有背部逐漸彎曲、大小便失禁及雙
  下肢逐漸無力之情形，經檢查後確立診斷為骨質疏鬆症合併多
  發性壓迫性骨折、腰椎狹窄及骨釘鬆脫移位，96年9 月11 日
  接受脊椎減壓術及骨釘移除手術。96年9 月29日黃玉霞突發咳
  嗽及呼吸困難、併嘴唇發紫，意識昏迷，疑似急性吸入性肺炎
  轉入加護病房。96年10月8 日辦理病危自行出院，返家後死亡
  。死因為吸入性肺炎及敗血症。
二95年3 月14日原告張萬簽署手術同意書及麻醉同意書，同意為
  黃玉霞進行麻醉及腦室腹腔引流術。95年4 月17日原告張萬簽
  署手術同意書及麻醉同意書，同意為黃玉霞進行神經減壓、脊
  椎融合內固定手術。96年9 月10日張萬簽署手術同意書及麻醉
  同意書，同意為黃玉霞進行脊椎減壓術及移除內固定手術。
三原告張萬為黃玉霞之夫，原告張銘芳、張金財及張貴雲為黃玉
  霞之子女。
肆、本件爭執要點
一導致黃玉霞吸入性肺炎及敗血性休克之原因為何？上開原因與
  96年9 月11日接受脊椎減壓術及移除固定器手術是否有關？
二被告醫院對黃玉霞進行三次手術，是否已盡告知義務？
三被告醫院對於黃玉霞之吸入性肺炎之照顧有無疏失？
四如因被告之疏失導致黃玉霞死亡，原告等可請求之損害賠償為
  何？
  (一)原告等各50萬元之慰撫金？
  (二)黃玉霞之喪葬費？
  (三)原告張萬為黃玉霞所支出之醫療費用？
伍、本院之判斷：
一病人黃玉霞於95年3 月15日至被告醫院求診，係因出現步履不
  穩、尿失禁及失智狀態，經診斷為阻塞性水腦症、腰椎閉鎖性
  骨折及腰胝椎關節退化未伴有脊髓病變，有門診病歷附卷可參
  （病歷卷第14頁）。病人黃玉霞患有成人水腦症阻塞性水腦症
  ，其治療方式係以使用引流系統將腦脊髓液引流到身體其他位
  置，其中以引流至腹腔，在腹腔中腦脊髓液由腸子吸收，內含
  之鹽分及其他物質亦一併吸收，為一般治療方法之一。病人黃
  玉霞向被告求治，經施以腦室腹腔引流管制放手術後，已改善
  尿失禁及失智之情形，並且並無任何感染，此由，被告於95年
  4 月16日就診時，並無主訴水腦症狀仍存在可證。
二另腰椎壓迫性骨折部分被告則向健康保險局申請骨材中，預備
  加以治療，此亦有被告病歷紀錄在卷可參（病歷卷第366 頁背
  面）。且於95年4 月16日就前次所診斷之腰椎壓迫性骨折伴隨
  椎管狹窄進行脊椎減壓及內固定手術，亦有診斷證明書在卷可
  參（病歷卷第345 頁）。又前開二次手術亦經原告張萬於聽取
  醫師之告知後簽具同意在卷（病歷卷第348 頁、第391 頁）。
  而水腦症與腰椎壓迫性骨折等問題，共同原因雖是老化，但老
  化的原因並無法藉由醫療加以排除，僅能各別處理因老化所產
  生之各種症狀，原告空言指稱水腦症與腰椎問題為上下游症狀
  ，顯非可採。
三又病人黃玉霞為17年次，其於95年間已高齡78歲，本患有帕金
  森氏症，加上脊椎因老化而影響行走功能，極易因步態不穩而
  跌倒，預防跌倒為照顧黃玉霞重要之護理項目。黃玉霞於95年
  7 月19日再度因跌倒而確診為左手橈骨及尺骨骨折，進行復位
  固定手術，有被告病歷可參（病歷卷第292 頁）。苟黃玉霞前
  開因水腦症產生的失智及尿失禁或脊椎壓迫下背痛問題未能解
  決，此次再度入院治療，定就此問題再度求診，但此時病人黃
  玉霞並無再度主訴上開水腦症所產生之尿失禁、失智及下背痛
  等症狀，僅單純治療手部骨折問題。顯見，腦室腹腔引流之治
  療應已達到治療之效果，第一次之減壓及內固定手術亦達效果
  。黃玉霞於95年7 月19日跌倒，再度入院治療，亦可證黃玉霞
  於上開治療之後，已能行走，才發生跌倒事件而於95年7 月19
  日入院治療因跌倒而骨折之病症。再參以病人黃玉霞於96年9
  月9 日到被告醫院主訴「半年來雙下肢漸感無力衰弱」，且「
  病人在去年接受水腦症及第一、二腰椎壓迫性骨折手術後，可
  以在扶助下走路。可是約在半年前，病人雙下肢感到衰弱。最
  近幾個月來，病人背部發現有凸出。由於下肢持續衰弱無力且
  轉劇，所以來本院求治入院」（見病歷第57頁Presentillness
  （目前病症）欄一）。亦可見病人黃玉霞於95年第一次減壓手
  術後確實已改善因壓迫而無法行走之問題，甚至可以在扶助下
  走路，是經過半年前才感到下肢衰弱，並且背部突出，衰弱無
  力轉劇，病人於術後一年始再度發生下肢無力之現象，係因病
  人原有之骨質疏鬆病症造成固定器滑脫所致，此亦有病歷及鑑
  定報告可證。益徵被告醫院為黃玉霞施行腦室腹腔引流及第一
  次減壓手術，已達到醫療效果，黃玉霞原有的失智、尿失禁、
  下背痛及行走問題均得到一定程度的解除或緩解。準此，被告
  就95年3 月15日及95年4 月16日之醫療行為並無任何債務不履
  行之情事，原告事後以被告醫院輔佐人所為之告知事項，無法
  達到資訊完全而使病患家屬產生正確判斷為由，主張被告前兩
  次手術因未盡告知義務而有債務不履行云云，顯然無據。
四病人黃玉霞高齡且患有骨質疏鬆症，96年9 月9 日病人黃玉霞
  主訴下背痛加劇，經進行磁振造影檢查，確認為骨質疏鬆造成
  之多發性壓迫性骨折及腰椎狹窄及骨釘鬆脫移位，而進行骨釘
  移除手術及腰椎減壓手術，此手術亦係針對病人黃玉霞之症狀
  加以治療，且住院診療計畫說明及同意書亦經黃玉霞之子張金
  成簽名在案（參病歷卷第56頁），手術亦經過原告張萬同意，
  有同意書在卷可參（病歷卷第176 頁）。手術前亦經由張萬為
  病患辨識及手術部位確認後，簽名於確認紀錄表，亦有該紀錄
  表附卷可證（病歷卷第64頁）。且術後傷口乾淨並無感染，此
  亦經原告張萬自承無訛。故此次被告對病人黃玉霞所為之醫療
  行為，亦無債務不履行之情形。原告主張，被告之輔佐人對於
  此次醫療手術所為之說明告知並不詳盡，無法使病患或家屬接
  收完全之資訊，以決定行使醫療權，而認為原告有疏失云云，
  難謂有據。
五黃玉霞係因吸入性肺炎及敗血症死亡，為兩造所不爭執。由於
  96年9 月10日所進行的手術脊椎減壓及骨釘移除手術其主要位
  置在背部，肺炎的發生位置與此相去甚遠，且傷口亦無發炎之
  現象。依據護理紀錄，病人黃玉霞96年9 月14日已可下床活動
  ，不需背架，亦無不適之情形（病歷卷202 頁背面）。期間雖
  有短暫發燒現象，但至96年9 月16日即無發燒且精神佳（病歷
  卷203 頁）、96年9 月17日已可下床使用便盆椅（病歷卷第20
  3 頁背面）、雖96年9 月17日起至29日13時前病人黃玉霞斷斷
  續續有發燒症狀，但其體溫並未明顯過高，且均在用藥後即降
  溫，且每次護理紀錄都密切注意病人黃玉霞的體溫狀況及傷口
  狀況（204-209 背面）等紀錄，可證96年9 月10日所實行的手
  術應為成功，且術後被告之醫護人員亦均密切注意黃玉霞術後
  傷口及體溫的變化，自各方面積極查詢發燒之原因（病歷卷第
  67-73 頁參照）。故黃玉霞因吸入性肺炎致產生敗血症的死因
  ，應與96年9 月10日所進行手術無關。且吸入性肺炎係指病人
  因吸入異物包含固體、異體或有毒氣體致使呼吸道包括氣管、
  支氣管產生阻塞、肺部組織變性並發生發炎的情形發生。而發
  生的原因有嘔吐、咳嗽、飲食及吞嚥咳嗆均有可能發生，老人
  、因病長期臥床或吞嚥困難之病人則最常發生，此有行政院衛
  生署99年7 月12日衛署醫字第0990210775號函所附之鑑定報告
  在卷可參（卷二第29頁背面）。黃玉霞符合老人、因病臥床（
  手術後臥床）、有痰液（病歷卷第203 背面，原告張萬拒絕抽
  吸（suction ）痰液，認為抽吸痰液會傷到聲帶）及喝水嗆咳
  （病歷卷第208 頁）之因素。另依據護理紀錄記載黃玉霞於接
  受氣管插管時，可見牛奶及食物殘渣。復以黃玉霞原即罹有帕
  金森氏症，此亦造成吸入性肺炎之常見症狀。顯見，黃玉霞之
  吸入性肺炎應係食物、痰易嗆咳所致，應與被告醫院之院內感
  染無關。
六依據病歷中之生命徵候紀錄（病歷卷第226 頁以下）、脈搏紀
  錄（病歷卷第279 以下），黃玉霞96年9 月28日01：00起至96
  年9 月29日13時為止，生命跡象均呈穩定情形（呼吸速率約20
  次/ 分、心跳90-100次/ 分、血壓約150-120/90-60mmHg ），
  與前一週情況並無特別變化，僅有體溫呈現不穩定之狀況。於
  96 年9月29日13時突然發生呼吸急促（由20次/ 分加快為26次
  / 分），給於氧氣後仍有發紺及意識不清現象（昏迷指數7 分
  ，正常為15分），應是屬於突發狀況。既為突發狀況，原告張
  萬指稱，被告醫院之輔佐人在96年9 月27日、28日休假導致無
  即時發現黃玉霞之病況，而有醫療疏失，應非可採。
七又病人黃玉霞年齡為76歲，已超過世界衛生組織定義老人的年
  紀65歲甚多。且其本身又罹患數種全身系統之疾病，包含糖尿
  病、高血壓、骨質疏鬆症及帕金森氏症等，長期服用多種藥物
  ，病情甚為複雜，身體狀況本屬於高死亡率的狀態，產生吸入
  性肺炎時，治療困難度極高。依據病歷記載，黃玉霞接受氣管
  插管時，就抽出之痰液進行細菌培養，可見金黃葡萄球菌、綠
  膿桿菌及酵母菌感染。且在96年9 月29日發生突發狀況而進入
  加護病房後，當日即會診感染專科之彭銘業醫師、抗生素管制
  小組林德宇醫師，給予抗生素治療，亦有會診紀錄附於卷可參
  （病歷卷82頁背面），且所給予之治療亦符合醫療常規，亦有
  行政院衛生署99年7 月12日衛署醫字第0990210775號函所附之
  鑑定報告在卷可參。是原告指摘被告並未指定感染專科醫師給
  予黃玉霞醫療云云，並非屬實。
八綜上所陳，黃玉霞於住院期間因吸入性肺炎產生敗血症而死亡
  ，其發生吸入性肺炎應與黃玉霞本身為帕金森氏症及高齡老人
  、臥床、食物、痰液嗆咳等原因所致。而吸入性肺炎最終導致
  敗血症死亡，則因黃玉霞本身原有之疾病及服藥狀況即屬治療
  困難度高且高死亡率族群，又被告所給予之抗生素治療亦與醫
  療常規相符，故黃玉霞因敗血症而死亡，應非係被告之醫療疏
  失所造成之結果。原告主張被告有醫療疏失，應就黃玉霞之死
  亡，對原告負損害賠償之責，尚非有據，不能准許，應予駁回
  。原告受敗訴判決，其假執行之聲請即失所依據，應併予駁回
  。
九本件事證已臻明確，兩造其餘攻擊防禦方法及其他未經援用之
  證據，經斟酌上無礙於本院前述之認定，無一一論究之必要。
中    華    民    國    99    年    11    月    26    日
                  民事第一庭  法  官  黃珮禎
以上正本證明與原本無異。
如對本判決上訴，應於判決送達後20日內向本院提出上訴狀；若
委任律師提起上訴者，應一併繳納上訴審裁判費，否則本院得不
命補正逕行駁回上訴。
中    華    民    國    99    年    11    月    29    日
                              書記官  蔡東晏

司法院資訊處製作；財團法人民間司法改革基金會備份。
